【裁判字號】    97,消債更,194
【裁判日期】    971111
【裁判案由】    更生事件
【裁判全文】
臺灣臺南地方法院民事裁定          97年度消債更字第194號
聲  請  人
即  債務人  甲○○
上列當事人聲請消費者債務清理事件聲請更生及保全處分，本院
裁定如下：
    主  文
更生及保全處分之聲請均駁回。
聲請費用新台幣壹仟元由聲請人負擔。
    理  由
一、按債務人與金融機構協商成立者，不得聲請更生或清算，但
    因不可歸責於己之事由，致履行顯有重大困難者，不在此限
    ；本條例施行前，債務人依金融主管機關協調成立之中華民
    國銀行公會會員辦理消費金融案件無擔保債務協商機制與金
    融機構成立之協商，準用前項之規定，消費者債務清理條例
    第151 條第5項、第6項分別定有明文。又聲請更生或清算不
    合程式或不備其他要件者，法院應以裁定駁回之，但其情形
    可以補正者，法院應定期間先命補正，復為同條例第8 條所
    明定。衡諸債之關係，係以當事人間之信賴關係為基礎，為
    社會經濟組織之重要支柱，故當事人於以法律行為追求自己
    之利益之際，亦應顧及對方之利益，並考量債權債務在社會
    上之作用，本於誠實及信用之原則，行使債權及履行債務。
    是對於已陷入經濟上困境之消費者，若任其於惡性循環之債
    務窘境中生存，將衍生嚴重之社會問題，難以維持安定之社
    會經濟秩序，故為兼顧債權人、債務人雙方之利益，對陷於
    經濟上困境之消費者，乃允其於消費者債務清理條例施行後
    ，得選擇以重建型之更生程序或清算型之清算程序清理其債
    務，藉以妥適調整債務人與債權人及其他利害關係人間之權
    利義務關係，保障債權人獲得公平受償，並謀求消費者經濟
    生活之重建復甦機會。惟對於已與金融機構協商成立，或於
    本條例施行前，已依金融主管機關協調成立之中華民國銀行
    公會會員辦理消費金融案件無擔保債務協商機制與金融機構
    成立協商之債務人，若非因不可歸責於己之事由，致履行顯
    有重大困難，自有違債權契約為誠信契約之本旨，故依消費
    者債務清理條例第151 條第6 項準用同條第5 項前段之規定
    ，不得聲請更生或清算，應駁回其更生之聲請，始能避免肇
    致道德危險。
二、本件聲請意旨略以：聲請人即債務人甲○○之債務總額為新
    台幣（下同）632,516元，前曾依照中華民國銀行公會會員
    辦理消費金融案件無擔保債務協商機制，與債權人萬泰銀行
    等6家銀行成立協商，每月應還款金額為8,295元；然聲請人
    平均每月薪資收入約為23,000元，扣除每月協商金額，實已
    無法負擔聲請人家庭基本生活開銷，因此有不可歸責於聲請
    人致履行顯有重大困難之事由；又聲請人之無擔保或無優先
    權之債務總額未逾1,200萬元，復未經法院裁定開始清算程
    序或宣告破產，為此，依消費者債務清理條例提出本件更生
    之聲請等語。
三、經查：
  (一)聲請人於本件更生聲請前，已於民國95年6月12日依中華民
    國銀行公會會員辦理消費金融案件無擔保債務協商機制與萬
    泰銀行等金融機構成立協商，約定自95年7月份起，分108期
    ，利率5.88%，每月8,295元分期清償等情，有協議書及無擔
    保債務還款計劃在卷可憑，堪信為真實。
  (二)聲請人主張平均每月薪資收入約23,000元，扣除協商款項後
    ，已不足以維持基本生活開銷（9,509元×2＝19,018元），
    導致聲請人迫不得已於96年12月選擇毀諾云云。惟查：
    1.聲請人固稱日常生活之支出水平相較於協商前更為繁重等
      語，並提出內政部公佈之歷年最低生活費一覽表佐證，然
      依聲請人之95、96年所得資料觀之，聲請人於95年度之薪
      資所得57,400元，而96年度之薪資所得196,080 元，業據
      聲請人提出之財政部臺灣省南區國稅局95年度綜合所得稅
      各類所得資料清單及96年度各類所得扣繳暨免扣繳憑單各
      1份為證，足徵聲請人於債務清償期間之償債能力顯有增
      強。
    2.次查，聲請人雖主張因其配偶之每月薪資尚須繳納房屋貸
      款及個人基本生活開銷，因此無多餘能力支出未成年子女
      之扶養費用等情，經本院依職權向國泰人壽保險股份有限
      公司函詢該筆房屋貸款，由該公司函覆結果：「經查乙○
      ○確為本公司之房貸客戶，但係以他人所有之不動產作為
      與本公司借款之擔保，目前本金餘額為2,267,475 元，每
      月償還房貸金額約為17,486元。」等語，有該公司97年10
      月6 日國壽字第97100165號函附借據影本及最近一年繳息
      紀錄可稽，復經本院依職權調閱聲請人配偶乙○○之所得
      資料查閱結果，聲請人配偶於95年度申報之薪資所得為
      525,628元，平均每月薪資為43,802元，而96年度之薪資
      所得為520,968元，平均每月薪資為43,414元，此有財政
      部臺灣省南區國稅局新化稽徵所97年5月22日南區國稅新
      化二字第0970026515號函附聲請人配偶之綜合所得稅核定
      通知書及稅務電閘門財產所得調件明細表在卷為憑，前後
      薪資並無顯著變動，則以96年平均每月薪資43,414元扣除
      房屋貸款17,486元，尚餘25,928元，除自身基本開支之外
      ，應有充足能力與聲請人共同分擔未成年子女丙○○之扶
      養費用，是以，本院認聲請人子女之扶養義務仍應由聲請
      人與其配偶共同負擔，始屬合理。
    3.本院復參酌內政部公告之97年度每人每月最低生活費
      9,829 元，而依法受聲請人扶養之未成年子女依96年度每
      人免稅額77,000元計算之，則每人每月基本生活所需約
      6,500元已足，準此，以聲請人之每月薪資收入約23,000
      元，扣除聲請人之每月基本生活費用9,829元、扶養費用
      3,250元，並非不足以支付每月協商金額8,295元，另參以
      聲請人與債權銀行成立協商後，自95年7月起迄96年12月
      皆能按期繳納協商金額達18期，是聲請人於債務無增加、
      財產收入反而增加之情形下，突於96年12月毀諾，卻謂其
      有不可歸責於己致履行協商條件顯有重大困難之事由，自
      無可採。
四、綜上所述，聲請人主張本件因有不可歸責於己之事由，致履
    行上開協議內容顯有重大困難云云，既非可採，而其於消費
    者債務清理條例施行前，既與金融機構之債權人依金融主管
    機關協調成立之中華民國銀行公會會員辦理消費金融案件無
    擔保債務協商機制成立協商，則本件聲請人聲請更生，顯然
    違背消費者債務清理條例第151 條第5 、6 項之規定，且上
    開欠缺又屬無從補正，依上說明，本院自應駁回其更生之聲
    請，爰裁定如主文。
五、另聲請人聲請保全處分，惟本件更生之聲請既經駁回，其保
    全處分之聲請自應失所附麗，亦一併駁回，附此敘明。
中    華    民    國    97    年    11    月    11    日
                  民事第二庭  法  官  李杭倫
上為正本係照原本作成。
如不服本裁定，應於裁定送達後10日內，以書狀向本院提出抗告
，並繳納抗告費新臺幣1千元。
中    華    民    國    97    年    11    月    11    日
                              書記官  蔡曉


司法院資訊處製作；財團法人民間司法改革基金會備份。
